臺灣臺北地方法院民事判決　　　　　　　　　　　　　　九十二年度金字第三九號
　　原　　　告　乙○○○金融股份有限公司
　　法定代理人　戊○○
　　訴訟代理人　甲○○
　　　　　　　　丁○○
　　被　　　告　丙○○
　　訴訟代理人　陳志偉　　律師
　　複代理人　　陶秋菊　　律師
右當事人間請求返還融資借款事件，本院於民國九十三年三月五日言詞辯論終結，判
決如左：
    主      文
被告應給付原告新臺幣伍拾伍萬元，及自民國（下同）八十七年九月四日起至清償日
止，按週年利率百分之九．七五計算之利息，及自八十七年九月四日起至清償日止，
按上開利率百分之十計算之違約金。
訴訟費用由被告負擔。
本判決於原告以新台幣壹拾玖萬元或同面額之中央政府公債供擔保後，得假執行。但
被告以新台幣伍拾伍萬元供擔保後，得免為假執行。
    事      實
甲、原告方面：
一、聲明：如主文所示，及願供擔保聲請為假執行之宣告。
二、陳述：
  (一)被告為從事股票融資券信用交易，與原告簽訂融資券契約書（下稱系爭契約），
    並開立信用帳號0000-000000帳戶，嗣被告於宜進證券股份有限公司（下稱宜進
    公司）買進十三萬八千股之宏福股票，遂於八十七年九月四日及同年月九日向原
    告融資新台幣（下同）四百三十八萬九千元，被告並依融資契約書第三條約定提
    供前開股票予原告作為融資債務之擔保。然因宏福股票於八十七年十一月二十日
    暫時停止交易，原告遂依系爭契約第一條約定及證券金融事業管理規則第十九條
    第一項第一款規定，通知被告償還融資借款並報請主管機關備查，利率按撥款當
    時約定之放款利率計息，自實際撥款日起算，此一利息性質上為民法第二百十六
    條規定之依通常情形可得預期之利益，自不受同法第二百零三條規定之限制。又
    被告稱其未買進宏福股票，而係訴外人黃伯鈞（原名黃宗榮）擅自利用被告帳戶
    買進，並提出臺灣桃園地方法院九十二年度偵續字第九號檢察署檢察官聲請簡易
    判決處刑書為證；惟由前開刑事簡易判決處刑書無法得知被告有無概括授權予訴
    外人黃伯鈞，或被告有無表見代理之情事發生，復以前開買賣股票係於八十七年
    間，而訴外人黃伯鈞遭刑事簡易判決處刑則係於九十二年九月間，被告有意圖以
    刑事簡易判決處刑脫免事實調查之虞，且該自備款既係由被告之帳戶內扣除，客
    觀上即可認係被告將自備款存入其帳戶內。
  (二)又被告對其融資融券契約帳戶所成立之有價證券交易，應負契約上之交割及清償
    責任。被告雖稱訴外人宜進公司關於被告下單部分權利之行使，為原告之代理人
    ，惟被告透過證券商以融資融券方式買賣股票之行為，係包含由被告委託證券商
    宜進公司向集中市場買賣股票，及經由宜進公司向原告公司辦理融資融券行為之
    二個交易，有價證券下單買賣與下單買賣採用融資券交易係不同之行為，是被告
    與訴外人宜進公司間委託買賣有價證券受託契約之範圍，與原告無涉。況由被告
    於訴外人安泰商業銀行所開立股票交割股款帳戶之資金往來明細扣除融資自備款
    之記錄可知，被告確已同意委託券商代為扣款，且確實扣除全部融資自備款，故
    兩造間借款之意思表示已然合致。再者，縱訴外人宜盡公司違背委任義務且違反
    證券商管理規則規定，於明知下單買賣股票之人非被告情形下，仍傳送融資相關
    資料予原告，被告對其默示同意第三人使用其股票信用交易帳戶從事股票買賣之
    行為，仍須負清償融資貸款責任，不得僅以宜進公司明知真正下單之人非被告，
    作為減免責任事由。
三、證據：提出開立證券信用交易帳戶申請表一件、融資融券契約書一件、客戶明細
    帳一件、乙○○○金融股份有限公司函一件、客戶交易明細表一件、房屋及地價
    稅繳款書一件（以上均影本）等件為證。
乙、被告方面：
一、聲明：
  (一)原告之訴及假執行之聲請均駁回。
  (二)如受不利判決，被告願供擔保，請准宣告免為假執行。
二、陳述：
  (一)原告稱被告於宜進公司買進二十三萬八千股宏福股票，並於八十七年四月九日向
    原告融資四百三十八萬元，惟本件融資借貸之法律行為，係訴外人閩麗玲偽造被
    告之意思表示，無權代理被告與原告從事股票融資融券信用交易，然因被告不予
    承認，兩造間自無成立借貸契約關係。退一步言，縱認兩造間系爭契約已成立，
    惟前開股票之買賣融資，均係由宜進公司之營業員黃伯鈞於未經被告之委託下，
    擅自利用被告前開帳戶所為，嗣經臺灣桃園地方法院九十二年度偵續字第九號檢
    察署檢察官聲請簡易判決處刑在案。而訴外人宜進公司代理原告為前開四百三十
    九萬元之融資貸款時，明知被告未委託宜進公司或黃伯鈞代向原告融資貸款，原
    告代理人宜進公司自無誤信被告授與代理權予伊之可能，是依民法第一百六十九
    條但書規定，原告無從主張被告有表現代理之適用。又況，訴外人黃伯鈞之無權
    代理行為既未經被告同意，該行為對被告自不生效力，原告主張被告應償還前開
    融資借款五十五萬元及其利息、違約金，即無理由。另宏福股票係暫時停止交易
    ，而非遇天災或其他非常事故，致證券市場停止買賣，原告自無從依證券金融事
    業管理規則第十九條第一款規定，請求被告返還融資借款。復以原告並未提出經
    財政部證券暨期貨管理委員會收受該函獲准予備查之證據，原告主張其所定利率
    已經備查，顯屬無據；而其利息係自八十七年九月四日起至清償日止計算之利息
    ，與系爭契約不符，且因本件並未約定融資還款期限，是原告請求違約金，顯無
    理由。
  (二)此外，被告係於八十七年九月二日向原告申請開立信用帳戶，宏福股票之成交日
    則為八十七年九月二日、八十七年九月五日及八十七年九月九日，然因前開帳戶
    係於八十七年九月三日始完成徵信，是於八十七年九月三日完成徵信前，被告無
    從於八十七年九月二日與原告達成融資買進宏福股票之可能。至於原告撥款四百
    三十八萬九千元至被告帳戶，係因宜進公司或宜進公司之使用人即訴外人黃伯鈞
    違反代理契約行為所致，與被告無關。再者，被告並未以融資方式下單購買宏福
    股票，且該交易所需之融資之自備款亦非由被告所提供，而係訴外人黃伯鈞擅自
    利用被告帳戶所為，是兩造間自無借款之合意；復以原告既未能證明被告之帳戶
    為人頭戶，則原告請求被告就該帳戶之融資借款應負清償責任，實屬無據。況且
    ，訴外人黃伯鈞冒用被告帳戶購買宏福股票，被告事前並不知悉，是以被告對訴
    外人黃伯鈞之不法行為自無須負責。
三、證據：提出本院九十二年度訴字第八○二號判決一件、臺灣桃園地方法院九十二
    年度偵續字第九號檢察署檢察官聲請簡易判決處刑書一件、最高法院八十四年度
    台上字第二四○二號及九十年度台上字第四號電子民事判決各一件、徵信資料一
    件、證券存摺影本一件（以上均影本）等件為證。
    理  由
一、本件原告起訴主張被告為從事股票融資券信用交易，與其簽訂融資券契約書並開
    立信用帳戶，嗣被告於宜進公司買進十三萬八千股之宏福股票，並向原告融資四
    百三十八萬九千元，且提供前開股票予原告作為融資債務之擔保，嗣因宏福股票
    於八十七年十一月二十日暫時停止交易，其乃依約及規定，通知被告償還融資借
    款及計息，詎被告確辯稱其並未融資購買上開股票，而係遭他人冒用名義購買云
    云，惟被告既將所有文件交付他人使用，自應負表見代理之本人責任，為此訴請
    被告給付融資款五十五萬元及依此計算之利息等語；被告則以本件融資借貸之法
    律行為，係訴外人閩麗玲偽造其之意思表示，與原告從事股票融資融券信用交易
    ，其不予承認，兩造間並未成立借貸契約關係，又有關宏福公司股票之買賣融資
    ，係由宜進公司之營業員黃伯鈞於未經被告之委託下，擅自利用其帳戶所為交易
    ，黃伯鈞已經遭刑事判決有罪，原告之代理人宜進公司為本件交易時，明知被告
    未委託宜進公司或黃伯鈞代向原告融資貸款，宜進公司自無誤信可能，是原告主
    張其應償還融資借款五十五萬元及其利息、違約金，即無理由，況本件在開戶日
    當日即有交易，以原告尚須徵信作業期間以觀，其自無可能交易，而其既不知黃
    伯鈞之交易內容，自毋庸對此一交易金額負清償責任云云置辯。
二、經查，本件被告對其曾於八十七年九月一日向原告申請開立證券信用交易帳戶，
    並於同年月二日與原告簽立融資融券契約書一節並不否認，此部分事實亦有開立
    證券信用交易帳戶申請表、融資融券契約書影本在卷可稽，應堪認為真實。而被
    告於開立系爭帳戶時，同時在宜進公司開立帳戶，以買賣證券，此部分事實亦有
    委託買賣證券受託契約書、確認函、客戶自填徵信資料表、聲明書、同意書、確
    認書、票據交換所第二類票據退票資料查詢簡覆單、安泰商業銀行客戶存提紀錄
    單等附卷可考，此部分事實亦可確認。而被告所開立之系爭帳戶，於八十七年九
    月二日即以融資方式購買宏福公司股票四十五萬股，於九月五日出售二十萬股，
    於九月七日購買十萬股，此一事實亦有大鼎公司（宜進公司更名後之名稱）所提
    供之客戶交易明細表在卷可參，此部分事實亦堪認定。本件被告所爭執者，主要
    乃：(一)兩造契約關係是否成立？(二)系爭股票究係何人所購買？被告是否知悉系爭
    股票交易，應否負清償之責？茲分論如下：
  (一)被告固自承其曾填寫證券信用交易帳戶申請表及填寫契約書，惟辯稱原告並未於
    上開書表中簽章，足證兩造並未成立融資融券契約關係云云。經查，本件原告係
    委託宜進公司於其客戶欲辦理融資融券業務時，代為收取申請表，並代為轉送上
    開資料，是就辦理融資融券申請業務一節而言，訴外人宜進公司乃原告之代理人
    ，而被告於簽訂系爭申請書表後，宜進公司於介紹人欄（申請表）及受託證券商
    欄（契約書）分別簽章，原告則於契約書當事人欄蓋用契約書專用章，雖該契約
    書中並無原告法定代理人之記載，惟原告對於系爭契約之承認，應堪認為真實。
    被告指稱原告未於契約當事人欄中簽章，故契約不成立云云。惟查，消費借貸契
    約並非要式契約，即任口頭約定亦得成立，本件原告於契約書中固僅蓋用契約書
    專用章，非一般所謂公司章、負責人章（大、小章），惟原告既已承認此一契約
    ，同時將款項撥入被告帳戶，自堪信原告已經為意思表示，且兩造就成立融資融
    券契約關係一節亦已意思表示合致，是兩造間應成立融資融券契約關係，殆無疑
    義。況本件被告亦不否認八十七年十月七日以後之融資融券交易均為其所為，若
    其臨訟始辯稱兩造間契約關係不成立，則何以在上揭其所自承之交易中動用融資
    融券？而兩造間除八十七年九月二日簽訂融資融券契約書外，別無其他類似契約
    關係，足見被告八十七年十月以後其所承認之融資融券交易，均係本於系爭融資
    融券契約書而來，是可知被告亦自承兩造間確已於八十七年九月二日成立融資融
    券契約關係，其嗣後辯稱契約關係不成立云云，自屬脫免之詞，並不足採。
  (二)被告復稱系爭宏福公司股票之信用交易係由訴外人黃伯鈞在未取得其同意情況下
    擅自冒名交易，並舉黃伯鈞刑案有罪判決為證云云。惟查，黃伯鈞刑案部分係依
    其自首辦理，而被告則為黃伯鈞刑案中之證人，然被告與黃伯鈞二人乃互為父子
    關係，被告於宜進公司開戶時，即係由黃伯鈞擔任其營業員（黃宗榮為舊名），
    姑不論其二人間關係親疏如何，縱認系爭股票確係由黃伯鈞下單交易，亦非當然
    因此即認為被告完全不知情，仍應視實際狀況為斷。本件被告自稱其開戶完畢後
    ，存摺、印章均係自行保管，惟被告於開立系爭帳戶後，須存入相當成數之自備
    款，斯時被告所存入之金額為一千零五十萬元，雖上開金額於翌日即八十七年九
    月三日存入後隨即提領完畢，然由此仍可得知被告確有存提款項之行為，若謂被
    告於開立系爭帳戶後，對於其應提列之自備款往來情節亦不知悉，則其申請開立
    系爭帳戶之自備款究竟如何支應，亦未見其說明，足見被告所謂不知帳戶金額往
    來情形之說，確有可疑之處。再者，被告對於八十七年十月七日以後之融資融券
    交易均承認係自己親為（參本院九十三年二月五日言詞辯論筆錄），倘此說屬實
    ，且被告一直自行保管印章、存摺，則何以被告於察知十月七日前已有交易往來
    時，均未表示異議，且持續進行融資融券交易？又倘被告帳戶之存摺印章均係由
    被告自行保管，則被告銀行帳戶內之往來情況自當為被告所知悉，或可得知悉，
    何以被告對於宏福公司股票交易從未曾即時表示異議？再者，依安泰商業銀行營
    業部九十三年二月十六日（九十三）安營字第09300175號函附之存款當其交易明
    細表所示，被告於八十七年九月九日、九月十八日分別提領現金（英文代號CS，
    指現金，參所附之存款往來對帳單摘要說明欄）二十七萬零二十元、一千元等，
    此二筆交易均在八十七年九月五日以後，即融資購買宏福公司股票之後，其中二
    十七萬零二十元部分，以目前金融交易實務而言，必係持摺至櫃檯辦理，不可能
    以金融卡於自動櫃員機提領，是被告既自行保管印章、存摺，則此一交易亦必係
    由被告親為，何以當時目睹存摺內交易明細後，對於八十七年九月三日、五日間
    帳戶內有巨額資金往來，以及融資款項匯入、匯出情事均不予聞問？又系爭銀行
    帳戶係作為證券買賣交割之用，若其中有金錢匯入、匯出，倘非被告所為，被告
    何以未曾懷疑此為證券交易往來？矧被告並非目不識丁，其本身尚且任職金融業
    ，擔任台北第一信用合作社之理事（參大鼎證券股份有限公司九十三年一月十六
    日所提陳報狀後附開戶資料），若謂其對自己帳戶內金錢進出毫無概念，亦從不
    予聞問，孰人能信！是被告既然自行保管帳戶資料，而對於帳戶內金錢往來及股
    票交易未曾即時表示異議，足見系爭宏福公司股票交易確係被告所為，縱非被告
    所親為，而如被告所述，乃訴外人黃伯鈞擅自下單交易，惟被告與黃伯鈞既血脈
    相連，對於黃伯鈞所為之交易行為亦未曾表示異議，且於持摺交易後亦未曾否認
    ，復且於嗣後自行下單，自堪信被告對於黃伯鈞之行為業已容認。然不論何者，
    被告既未曾表示異議，原告自無從知悉何筆交易係由黃伯鈞所為，何筆交易係被
    告親自操作，而原告既已依約核撥款項入被告帳戶，並經動支，嗣宏福公司股票
    於八十七年十一月二十日暫時停止交易，原告依系爭契約第一條約定及證券金融
    事業管理規則第十九條第一項第一款規定，通知被告償還融資借款，並依報請主
    管機關備查之利率，請求自實際撥款日起算，按撥款當時約定之放款利率計算之
    利息，並依契約書第七條第三項請求依核定利率之一成加計違約金，即屬有據，
    應予准許。
三、假執行之宣告：
    本件兩造均陳明願供擔保，聲請宣告假執行或免為假執行，經核均無不合，爰酌
    定相當擔保金額分別准許之。
四、結論：原告之訴為有理由，依民事訴訟法第七十八條、第三百九十條第二項、第
    三百九十二條第二項，判決如主文。
中　　　華　　　民　　　國　　九十三　　年　　　四　　　月　　　二　　　日
                                  民事第二庭  法  官  汪漢卿
正本係照原本作成
如對本判決上訴，須於判決送達後廿日內向本院提出上訴狀
中　　　華　　　民　　　國　　九十三　　年　　　四　　　月　　　二　　　日
                                              書記官  許婉如
